【裁判字號】    97,消債更,1157
【裁判日期】    980303
【裁判案由】    更生事件
【裁判全文】
臺灣板橋地方法院民事裁定          97年度消債更字第1157號
聲  請  人  乙○○
即 債 務人
上列當事人因消費者債務清理事件，聲請更生，本院裁定如下：
    主  文
更生之聲請駁回。
聲請費用由聲請人負擔。
    理  由
一、本件聲請意旨略以：聲請人即債務人曾參加中華民國銀行公
    會會員辦理消費金融案件無擔保債務協商機制，於民國95年
    5 月與最大無擔保債權銀行中國信託商業銀行股份有限公司
    （下稱中國信託）達成協議，約定自95年6 月起，分120 期
    ，利率0.00 %，每月10日向中國信託繳納新臺幣（下同）33
    ,230 元 。聲請人95年間任職於丙○○室內裝修有限公司，
    收入22,800元，扣除每月必要支出32,215元，已無力償還債
    務，雖聲請人勉力向親友借貸清償，仍於95年11月因無力負
    擔協商債務而毀諾（計自95年6 月起至同年11月止，共繳納
    6 期），故此係不可歸責於聲請人之事由，致履行原協議有
    重大困難，為此聲請更生等語。
二、按債務人與金融機構協商成立者，不得聲請更生或清算，但
    因不可歸責於己之事由，致履行顯有重大困難者，不在此限
    ；本條例施行前，債務人依金融主管機關協調成立之中華民
    國銀行公會會員，辦理消費金融案件無擔保債務協商機制與
    金融機構成立之協商，準用前項之規定。消費者債務清理條
    例第8 條、第151 條第5 項、第6 項分別定有明文。依消費
    者債務清理條例第151 條第5 、6 項立法理由可知，債務清
    償方案成立後，應由債務人按其條件履行，須於其後發生情
    事變更，在清償期間收入或收益不如預期，致該方案履行困
    難甚或履行不能，因不可歸責於己，始能聲請更生或清算，
    且此項規定旨在避免債務人任意毀諾已成立之協商，濫用更
    生或清算之裁判上債務清理程序，蓋以債務清償方案係經當
    事人行使程序選擇權所為之債務清理契約，債務人應受該成
    立之協議所拘束，故債務人既已與金融機構協商成立，如認
    該協商方案履行有其他不適當情形，仍應再循協商途徑謀求
    解決。本件聲請人既已債務協商成立，揆諸首開立法理由，
    則聲請人須有不可歸責於己致履行顯有重大困難之事由時，
    向本院聲請更生方為適法。惟查：
  (一)聲請人主張其95年間任職於丙○○室內裝修有限公司，收入
    22,800元，不足以償還每月協商還款金額為33,230元云云。
    然查，聲請人95年度所得高達1,413,611 元，非如其所稱每
    月僅收入22,800元，連同96年度所得346,600 元，合計1,76
    0,211 元，平均每月收入達73,342元，清償每月協商還款金
    額33,230元後，仍有高達40,112元餘款，縱扣除聲請人所自
    稱之每月生活費用32,215元（按：聲請人所稱每月生活費用
    32,2 15 元，其中有若干非屬應由聲請人負擔費用或非屬必
    要部分，容後詳述），猶綽綽有餘，尚難認有何履行困難之
    情事。至於聲請人雖稱其95年度綜合所得稅各類所得資料清
    單中關於集邦科技股份有限公司（下稱集邦公司）之所得合
    計608,400 元部分，乃係聲請人為第三人丁○○之人頭，係
    第三人丁○○將集邦公司股票登記於聲請人名下，並以聲請
    人名義賣出，故其間交易所得均為第三人丁○○所有，稅金
    亦由丁○○負責云云，雖提出丁○○出具之證明書及國泰世
    華商業銀行復興分行交易明細資料各1 份為憑，惟上開國泰
    世華商業銀行復興分行交易明細資料（見本院卷第213 頁至
    223 頁），並無記載係何戶名之交易明細資料，且其上摘要
    說明欄亦僅記載「提款機轉」、「電子轉入」、「電子轉出
    」、「企業轉出」，亦無從證明係集邦公司股票之買賣資料
    ，是聲請人主張其為丁○○之人頭，集邦公司股票交易所得
    非聲請人所有云云，並非足採。
  (二)退步言之，縱令上開集邦公司交易所得非屬聲請人95年度所
    得為真，則扣除集邦公司交易所得608,400 元後，聲請人95
    年度所得猶有805,211 元，連同96年度所得346,600 元，合
    計為1,151,811 元，則其平均每月收入為47,992元。至於聲
    請人所稱子女補習、生活及其醫療費用每月支出共14,305元
    ，因其配偶須繳納房屋貸款，故雙方以契約約定由聲請人支
    出扶養費用云云，雖據其提出與配偶間之協議證明書為憑（
    見本院卷第208 頁）。然按民法第1114條第1 款及第1118條
    本文規定，直系血親相互間互負扶養之義務；因負擔扶養義
    務而不能維持自己生活者，免除其義務。由此可知，扶養義
    務為法定義務，除非符合法定要件方得免除。查本件聲請人
    所居住位於板橋地區之房屋及土地之登記名義人為其配偶甲
    ○○（見本院卷第232 頁甲○○之全國財產稅總歸戶財產查
    詢清單），甲○○繳付房屋貸款之目的在於增加甲○○自己
    之財產及減少其對銀行之債務，故此顯非得據以免除扶養義
    務之法定事由，是以聲請人配偶之法定扶養義務不得免除，
    縱聲請人同意承擔其配偶對未成年子女之法定扶養義務，然
    此顯係額外增加聲請人自身所非必要之負債，難認為屬聲請
    人必要生活支出範圍。而以96年度台灣省每人每月最低生活
    費用9,210 元計算（該費用之計算已包含食、衣、住、行之
    全部費用在內），聲請人有2 名未成年子女，並有配偶分擔
    扶養義務，故聲請人應負擔之扶養費應為9,210 元（9,210
    ×2 ÷2） ，連同聲請人本人之生活費用9,210 元，合計其
    每月必要生活費用為18,320元（即9,210 ＋9,210） 。而聲
    請人95、96年度平均每月收入為47,992元，已如前述，雖扣
    除必要生活費用18,320元後，尚不足以償還每月協商還款金
    額，然此為聲請人於95年6 月與最大債權銀行協商前即所得
    預見，聲請人盱衡其經濟狀況，既仍願簽署協商協議書，同
    意中國信託之無擔保債務還款計畫，無論其資金係來自親友
    借貸、薪資或其他投資獲利，聲請人既同意與中國信託協商
    成立，自有其籌措資金來源，非屬協商成立後之不可歸責於
    聲請人致履行協商顯有重大困難之事由。是聲請人主張其有
    不可歸責於己之事由而不能繼續履行前已與最大債權銀行成
    立之協商條件乙節，並非可採，揆諸首開說明，自應駁回本
    件更生之聲請。
三、另聲請人如尚認原協商條件超過其負擔能力，自仍尚得依照
    中華民國銀行公會通知各會員銀行之個別協商一致性方案，
    與債權銀行再次協商調整變更協商內容，以解決聲請人對於
    金融機構所負之債務問題；至於聲請人所預納之郵務送達費
    3,740 元，則待全案確定後，如有餘額，再行退還，附此敘
    明。
中    華    民    國    98    年    3     月    3     日
              民事第一庭    法      官  陳翠琪
上為正本係照原本作成
如不服本裁定，應於裁定送達後10日內，以書狀向本院提出抗告
，並繳納抗告費新臺幣1千元
中    華    民    國    98    年    3     月    4     日
                            書  記  官  簡曉君


司法院資訊處製作；財團法人民間司法改革基金會備份。
